臺灣臺中地方法院交通事件裁定　　　　96年度交聲字第1087號
原處分機關　交通部公路總局臺中區監理所（臺中市監理站）
異　議　人
即受處分人　甲○○
上列異議人即受處分人因違反道路交通管理處罰條例案件，對於
交通部公路總局臺中區監理所（臺中市監理站）96年8月31日所
為之處分（裁監稽違字第裁61-GD0000000號裁決書），聲明異議
，本院裁定如下：
    主  文
原處分關於裁處罰鍰新臺幣肆萬伍仟元部分撤銷。
前項撤銷部分，甲○○不罰。
    理  由
一、原處分機關意旨略以：異議人即受處分人甲○○（下稱受處
    分人）於民國96年5月24日17時16分許，駕駛車牌號碼H7U-
    228號之重型機車，行經臺中市○○區○○路與五權西路口
    處時，與顏玉萍騎乘之車牌號碼CTH-282號重型機車發生擦
    撞，致雙方均受有傷害，經警據報前往處理，將其緊急送往
    林新醫院診治，並委請醫院對受處分人施以酒精測試，測得
    其血液中酒精含量達140.62mg/d1，經換算呼氣酒精濃度值
    為每公升0.69豪克，為臺中市警察局第四分局到場處理之員
    警以其有違反道路交通管理處罰條例第35條第1項第1款規定
    之行為，逕行製作中市警交字第GD0000000號舉發通知單予
    以舉發，經原處分機關於96年8月31日依道路交通管理處罰
    條例第35條第1項第1款及違反道路交通管理事件統一裁罰基
    準及處理細則第43條、第44條及第67條之規定，以裁監稽違
    字第裁61-GD0000000號裁決書裁處受處分人罰鍰新臺幣（下
    同）四萬五千元，並吊扣駕駛執照12個月，於法並無不合等
    語。
二、聲明異議意旨略以：受處分人已因同一酒駕案件，經臺灣臺
    中地方法院檢察署檢察官於96年6月22日以96年度偵字第
    14633號為緩起訴處分，其期間為1年，受處分人已依緩起訴
    處分命令，向國庫支付五萬元，依行政罰第26條一事不二罰
    原則，請求撤銷罰鍰之處分，爰聲明異議等語。
三、按汽車駕駛人，駕駛汽車經測試檢定有酒精濃度超過規定標
    準之情形者，處新臺幣一萬五千元以上六萬元以下罰鍰，並
    當場移置保管該汽車及吊扣其駕駛執照一年；因而肇事致人
    受傷者，並吊扣其駕駛執照二年；致人重傷或死亡者，吊銷
    其駕駛執照，並不得再考領，道路交通管理處罰條例第35條
    第1項第1款固有明文。惟95年2月5日施行之行政罰法第26條
    規定﹕「一行為同時觸犯刑事法律及違反行政法上義務規定
    者，依刑事法律處罰之。但其行為應處以其他種類行政罰或
    得沒入之物而未經法院宣告沒收者，亦得裁處之。前項行為
    如經不起訴處分或為無罪、免訴、不受理、不付審理之裁判
    確定者，得依違反行政法上義務規定裁處之」，該條立法理
    由明確揭示﹕「一、行為同時觸犯刑事法律及違反行政法上
    義務規定時，由於刑罰與行政罰同屬對不法行為之制裁，而
    刑罰之懲罰作用較強，故依刑事法律處罰，即足資警惕時，
    實無一事二罰再處行政罰之必要。且刑事法律處罰，由法院
    依法定程序為之，較符合正當法律程序，應予優先適用。但
    罰鍰以外之沒入或其他種類行政罰，因兼具維護公共秩序之
    作用，為達行政目的，行政機關仍得併予裁處，故為第一項
    但書規定。二、前述行為如經檢察官為不起訴處分或法院為
    無罪、免訴、不受理或不付審理（少年事件）之裁判確定，
    行政罰之裁處即無一事二罰之疑慮，故第二項規定此時仍得
    依違反行政法上義務之規定裁處」。亦即一行為同時造成刑
    法法律與行政秩序罰規定發生競合適用之關係時，基於「一
    事不二罰」之法理，經由立法程序確立應以刑罰優先為原則
    ，避免行為人承受過度且重複之處罰。是以前揭行政罰法中
    刑事法律處罰優先且不再處以行政秩序罰之目的，既係因為
    行為人已接受刑罰而足資警惕，且已發生懲罰之作用，即無
    使行為人陷於雙重處罰之不利益，則關於刑事法律處罰之範
    圍自應採取實質認定，凡刑事實體法或程序法中所規定客觀
    上剝奪行為人生命、自由、財產權利，主觀上亦因制裁之嚴
    厲性、痛苦性，其強度足以造成心理強制而間接達成矯治教
    化目的之處遇手段，皆應納入其中，而不以形式上符合刑法
    第32條至第34條所定主刑及從刑種類者為限，始與前揭法律
    規範之意旨相符。
四、經查：
  (一)受處分人於96年5月24日17時16分許，駕駛車牌號碼H7U-22
    8號之重型機車，行經臺中市○○區○○路與五權西路口處
    時，與顏玉萍騎乘之車牌號碼CTH-282號重型機車發生擦撞
    ，致雙方均受有傷害，經警據報前往處理，將其緊急送往林
    新醫院救治，並委請醫院對受處分人施以酒精測試，測得其
    血液中酒精含量達140.62mg/d1，經換算呼氣酒精濃度值為
    每公升0.69豪克，為臺中市警察局第四分局到場處理之員警
    以其有違反道路交通管理處罰條例第35條第1項第1款規定之
    行為，逕行製作中市警交字第GD0000000號舉發通知單予以
    舉發，經原處分機關於96年8月31日依道路交通管理處罰條
    例第35條第1項第1款及違反道路交通管理事件統一裁罰基準
    及處理細則第43條、第44條及第67條之規定，以裁監稽違字
    第裁61-GD0000000號裁決書裁處受處分人罰鍰四萬五千元，
    有舉發違規通知單、前開字號裁決書各一份在卷可稽。又受
    處分人上開同一酒醉駕車之行為，已合於刑法第185條之3不
    能安全駕駛動力交通工具罪之構成要件，臺灣臺中地方法院
    檢察署檢察官於斟酌刑法第57條所列事項及公共利益之維護
    後，認以緩起訴處分為適當，乃於96年6月22日以96年度偵
    字第14366號為緩起訴處分，並於處分書中載明緩起訴期間
    為一年，受處分人應於收受緩起訴處分命令通知書之日起一
    個月內，向國庫支付五萬元等情，有上開緩起訴處分書及臺
    灣高等法院被告前案紀錄表附卷足憑。另受處分人確已於96
    年8月2日依緩起訴處分命令向國庫繳納五萬元緩起訴處分金
    ，亦有臺灣臺中地方法院檢察署之收據在卷可稽。
  (二)依上可知，受處分人前開違反刑事法律禁止規範之犯罪事實
    既已明確，僅因檢察官目前採取緩起訴處分之替代性刑事處
    遇手段，未將該案逕行起訴，致其後適用之刑事訴訟程序有
    所區別，然就受處分人負有包括支付一定金額予檢察官指定
    機構在內之義務以觀，其如未能確實履行義務，依刑事訴訟
    法第253條之3第1項第3款之規定，受處分人將遭撤銷緩起訴
    處分之不利益；反之，倘其確實遵守並履行各項緩起訴條件
    ，除非合於刑事訴訟法第260條所定情形之一，否則受處分
    人即無再就同一案件遭受刑事訴追之虞。是以，檢察官所課
    以受處分人之上開負擔，雖非「刑罰」，但性質上可說是實
    質之制裁，並業已剝奪受處分人之財產權利，亦即已產生實
    質刑罰之效果，而與不具任何制裁或處罰作用之不起訴處分
    ，並不相同。再者，雖迄今該緩起訴處分之期間尚未屆至，
    然而刑事訴訟法第253條之3第2項規定「檢察官撤銷緩起訴
    之處分時，被告已履行之部分，不得請求返還或賠償」，亦
    即不論將來緩起訴處分是否遭撤銷，受處分人已向國庫繳納
    之五萬元均不得請求返還；易言之，受處分人原有之五萬元
    財產權利，業已終局地遭受剝奪。
  (三)綜上，受處分人上開騎乘機車經測試檢定有酒精濃度超過規
    定標準部分，因另犯刑法第185條之3酒醉駕車之公共危險罪
    ，經臺灣臺中地方法院檢察署檢察官為緩起訴處分，受處分
    人因此依緩起訴命令向國庫繳納五萬元後，依行政罰法第26
    條第1項前段規定，即無再依道路交通管理處罰條例第35條
    第1項第1款裁處行政罰鍰之餘地，受處分人就此部分聲明異
    議，為有理由，原處罰就此部分應予撤銷，另由本院為受處
    分人不罰之諭知。
  (四)至於原處分關於吊扣駕駛執照部分，則係預防將來再犯危險
    之管制罰，而有別於前揭針對已發生違規事實科處罰鍰之行
    政秩序罰，屬行政罰法第26條第1項但書所稱之「其他種類
    行政罰」，原處分機關仍得依道路交通管理處罰條例第35條
    第1項第1款予以裁處，受處分人就此部分雖未聲明異議，仍
    併此敘明。
五、據上論斷，應依道路交通管理處罰條例第87條第2項，道路
    交通案件處理辦法第20條，裁定如主文。
中　　華　　民　　國　　96　　年　　12　月　　31　　日
                  交通法庭  法　官  戴嘉慧
以上正本證明與原本無異。
如不服本裁定，應於送達後5日內，向本院提出抗告狀（應附繕
本）。
                            書記官　劉晴芬
中　　華　　民　　國　　96　　年　　12　  月　　31　　日
